---
title: "Actividad 3 Estadística y R"
author: "Gorka Suárez González"
date: "2025-01-21"
output: html_document
---

```{r}

rm(list = ls()) 

library(moments)
library(ggplot2)
library(dplyr)
library(gridExtra)
library(car)
library(gtsummary)
library(gt)
library(patchwork)
library(stats)
library(factoextra)
library(pheatmap)


```

Seleccionamos el directorio y cargamos la base de datos “Dataset expresión genes” con la que trabajaremos durante la actividad. Con la función any(is.na(df)) comprobamos que no haya missings en los datos proporcionados.

```{r}

path <- "~/Desktop/UNIR/Estadística y R para Ciencias de la Salud/Actividades /Actividad 3"
setwd(path)
df <- read.csv("Dataset expresion genes.csv")
View(df)
any(is.na(df))

```


```{r}

genes <- grep("AQ_", colnames(df), value = TRUE)
genes_df <- df[, genes]
any(is.na(genes_df))





```

Note that the `echo = FALSE` parameter was added to the code chunk to prevent printing of the R code that generated the plot.




### ---- 1.	Comprobar la normalidad de los genes y realizar una interpretación de los resultados obtenidos ----

                                             Comprobacion de la normalidad
                        
```{r}
nombre_genes<-colnames(genes_df) 
resultados<-data.frame(gen=nombre_genes,p_valor=numeric((length(genes_df))))

```

Gen sera igual a los elementos contenidos en el vector nombre_genes
 valor_p de momento la creo vacia pero establezco su longitud para que sea la misma que elementos tiene el vector nomre_genes

 Uso de notacion cientifica con 3 cifras significativas debido a los valores tan bajos obtenidos
 En caso de hacer  "scientific = F", aun cogiendo 5 cifras seguiria siendo 0 que visualmente queda peor


 Principios del Shapiro Test
   H0 si p_value > = 0.05 -> Asumo normalidad 
   H1 si p_value < 0.05   -> Asumo que no hay normalidad en mis datos
   
   
```{r}
for (i in 1:length(nombre_genes)) { 
  normalidad <- shapiro.test(df[[nombre_genes[i]]])
  resultados[i, "p_valor"] <- signif(normalidad$p.value,3) 
}


resultados$interpretacion <- numeric(length(genes)) # Creo la columna vacia para la interpretacion
resultados$p_valor<- as.numeric(resultados$p_valor)

# Añadir al dataframe una columna donde se interprete la prueba de normalidad y otra donde se especifique el tipo de test usado


for (i in 1:nrow(resultados)) {
  resultados[i, "interpretacion"] <- ifelse(resultados$p_valor[i] < 0.05, "no presenta normalidad", "normalidad")
}


resultados$test<-numeric(length(genes)) # Creo la columna vacia para el tipo de test usado

for (i in 1:nrow(resultados)){
  resultados[i, "test"]<-  (" Shapiro Test")
}


```


### ---- 1.2	Creacion de la tabla 1. ----
 (Al ejecutar el siguiente chunk aparecen 2 objetos *shiny.tag*, el importante es el segundo que es el que mas completo esta)

```{r}
resultados %>%
  gt()


# Aplicar estilos al cuerpo de la tabla

tabla1 <- resultados %>%
  gt() %>%
  tab_style(
    style = cell_fill(color = "lightblue"),  
    locations = cells_body(
      columns = "gen"                       
    )
  ) %>%
  tab_style(
    style = cell_text(color = "red"),     
    locations = cells_body(
      columns = "interpretacion",           
      rows = interpretacion == "no presenta normalidad"              
    )
  ) %>%
  tab_style(
    style = cell_text(weight = "bold"),
    locations = cells_column_labels()
  ) %>%
  tab_header(title = md("**Tabla 1**"), subtitle = md("**Comprobar normalidad de los genes**") )

print(tabla1)
```


