---
title: "Actividad 3 Estadística y R"
author: "Equipo 1 UNIR"
date: "2025-01-21"
output: html_document
---

```{r setup, include=FALSE}
knitr::opts_chunk$set(echo = TRUE)
```

```{r}
library(moments)
library(dplyr)
library(tidyr)
library(ggplot2)
library(dplyr)
library(gridExtra)
library(car)
library(gtsummary)
library(gt)
library(patchwork)
library(stats)
library(factoextra)
library(pheatmap)
```

Seleccionamos el directorio y cargamos la base de datos “Dataset expresión genes” con la que trabajaremos durante la actividad. Con la función any(is.na(df)) comprobamos que no haya missings en los datos proporcionados.

```{r}
path_gracia <- "C:/Users/graci/Documents/BIOINFORMATICA_UNIR/Estadística y R para Ciencias de la Salud/Actividades/mubio02_act3"
path <- "~/Desktop/UNIR/Estadística y R para Ciencias de la Salud/Actividades /Actividad 3"
setwd(path_gracia)
df <- read.csv("Dataset expresion genes.csv", sep=',')
View(df)
any(is.na(df))

```


```{r}
# Creamos un df solamente con los genes para poder trabajar con ellos posteriormente
genes <- grep("AQ_", colnames(df), value = TRUE)
genes_df <- df[, genes]
any(is.na(genes_df))
```


### ---- 1.	Comprobar la normalidad de los genes y realizar una interpretación de los resultados obtenidos ----

                                             Comprobacion de la normalidad
                        
```{r}
nombre_genes<-colnames(genes_df) 
resultados<-data.frame(gen=nombre_genes,p_valor=numeric((length(genes_df))))

```

Gen sera igual a los elementos contenidos en el vector nombre_genes
 valor_p de momento la creo vacia pero establezco su longitud para que sea la misma que elementos tiene el vector nomre_genes

 Uso de notacion cientifica con 3 cifras significativas debido a los valores tan bajos obtenidos
 En caso de hacer  "scientific = F", aun cogiendo 5 cifras seguiria siendo 0 que visualmente queda peor


 Principios del Shapiro Test
   H0 si p_value > = 0.05 -> Asumo normalidad 
   H1 si p_value < 0.05   -> Asumo que no hay normalidad en mis datos
   
   
```{r}
for (i in 1:length(nombre_genes)) { 
  normalidad <- shapiro.test(df[[nombre_genes[i]]])
  resultados[i, "p_valor"] <- signif(normalidad$p.value,3) 
}


resultados$interpretacion <- numeric(length(genes)) # Creo la columna vacia para la interpretacion
resultados$p_valor<- as.numeric(resultados$p_valor)

# Añadir al dataframe una columna donde se interprete la prueba de normalidad y otra donde se especifique el tipo de test usado


for (i in 1:nrow(resultados)) {
  resultados[i, "interpretacion"] <- ifelse(resultados$p_valor[i] < 0.05, "no presenta normalidad", "normalidad")
}


resultados$test<-numeric(length(genes)) # Creo la columna vacia para el tipo de test usado

for (i in 1:nrow(resultados)){
  resultados[i, "test"]<-  (" Shapiro Test")
}


```


### ---- 1.2	Creacion de la tabla 1. ----
 (Al ejecutar el siguiente chunk aparecen 2 objetos *shiny.tag*, el importante es el segundo que es el que mas completo esta)

```{r}
resultados %>%
  gt()


# Aplicar estilos al cuerpo de la tabla

tabla1 <- resultados %>%
  gt() %>%
  tab_style(
    style = cell_fill(color = "lightblue"),  
    locations = cells_body(
      columns = "gen"                       
    )
  ) %>%
  tab_style(
    style = cell_text(color = "red"),     
    locations = cells_body(
      columns = "interpretacion",           
      rows = interpretacion == "no presenta normalidad"              
    )
  ) %>%
  tab_style(
    style = cell_text(weight = "bold"),
    locations = cells_column_labels()
  ) %>%
  tab_header(title = md("**Tabla 1**"), subtitle = md("**Comprobar normalidad de los genes**") )

print(tabla1)
```


### ----  2. 	PCA ----

### ----  2.1. Aplicación del PCA y elecciones de componentes principales ----
### - Implementacion del modelo
```{r}
# 1. Creacion del modelo
pca_genes <- prcomp(genes_df, scale = TRUE)

names(pca_genes)

head(pca_genes$rotation)[, 1:5]
dim(pca_genes$rotation)

head(pca_genes$x)[,1:5]

# Desviación estandar de cada componente principal
pca_genes$sdev

# Varianza explicada por cada componente

pca_genes$sdev^2
summary(pca_genes)                      # A partir de esto puedo ver cuanto contribuye cada componente al modelo 

```

### - Eleccion del numero de componentes principales mediante los eign values
```{r}

# Extraer los eignvalores con su varianza acumulativa (%)
eign_values_df <-as.data.frame(get_eig(pca_genes))
head(eign_values_df)
```
Tras analizar el df de los eign values vemos que el primer componente por si ya explica el 52% de la varianza
Vemos tambien que cogiendo los 5 primeros componentes ya se explica el 70% de la var total por lo tanto este puede ser un numero adecuado de componentes con los que trabajar


```{r}
# Scree plot: Una forma es generando un scree plot que represente los eigenvalores ordenador de mayor a menor.
# Con la función fviz_screeplot() del paquete factoextra podemos obtener esta representación, sin importar qué función hemos utilizado para generar los componentes principales

fviz_screeplot(pca_genes, addlabels = TRUE, ylim = c(0, 20))

```


### - Contribucion y calidad de las variables al modelo
```{r}
# Graficas de variables
var <- get_pca_var(pca_genes)        # A partir de esto podemos extraer informacion
var 
head(var$cor)                        # Contribuciones de las variables a los componentes principales
head(var$cos2)                       # Calidad en el mapa de factores
```
 **cos2** --> representa la calidad, mayor cos2 = mayor calidad de la variable = más importante
   **contrib** --> Contiene las contribuciones (en %) de las variables a los componentes principales 


# - Contribucion
```{r}
# Contribución de variables: Top 10 variables
# La línea roja discontinua indica valor medio de contribución.

contribucion_variables_dim1 <- fviz_contrib(pca_genes, choice = "var", axes = 1, top = 10)  
contribucion_variables_dim1
```
De la grafica extraemos que las variables que mas contribuyen a la Dimension 1 son:
(busca info de cada una)

  - JAK1: Este gen desempeña un papel crucial en la expresión de genes que median la inflamación, la remodelación epitelial y la progresión del cáncer metastásico. Este gen es un componente clave de la respuesta inmune e inflamatoria de la interleucina-6 (IL-6)/JAK1/STAT3 
  
  - CCL5: Se ha demostrado que este gen participa en el desarrollo y propagación de las células cancerígenas, para ello, las células cancerígenas revierten la acción de este gen para usarlo en contra del paciente formando un microambiente supresor
  
  - SREBF1:Necesaria para la respuesta inmune innata en los macrófagos al regular el metabolismo lipídico
  
  - NFE2L2:Codifican proteínas involucradas en la respuesta a lesiones e inflamaciones, que incluye la producción de radicales libres.La activación de NFE2L2 se ha relacionado con la quimiorresistencia en modelos de líneas celulares. Recientemente, se ha descubierto que las mutaciones somáticas que activan NFE2L2, están asociadas con malos resultados en pacientes con cáncer de pulmón de células no pequeñas 
  
  - PTAFR :Este gen codifica un receptor acoplado a proteína G de siete transmembrana para el factor activador de plaquetas (PAF), el PAF es un fosfolípido que desempeña un papel importante en la transformación oncogénica, el crecimiento tumoral, la angiogénesis, la metástasis y los procesos proinflamatorios.
  
  - TGFB1. En pacientes con cancer, las células tumorales se ha demostrado que inducen la formación de más TGFB1 con lo que consiguen suprimir aun mas la defensa inmunitaria del organismo
  
  - NFKB1: El factor nuclear de transcripción NF-κB (1) es importante en muchas vías de señalización celular, participa en diversos procesos biológicos y sus alteraciones están asociadas a trastornos inmunitarios y cáncer, entre otras patologías. NF-κB se expresa en todos los tipos de células y tejidos, de tal forma que muchas mutaciones oncogénicas contribuyen a la activación de NF-κB en las células tumorales, y son nuevas rutas de investigación terapéuticas para el cáncer.
  
  - MAPK1: MAPK1 promueve la metástasis y la invasión del cáncer gástrico como factor de transcripción bidireccional
  
  - FASN: Codifica para una enzima que ayuda a las células cancerosas a crecer y resistir los ataques inmunitarios
  
  - NLRP3: La desregulación de la activación del inflamasoma NLRP3 está implicada en la patogénesis tumoral, aunque su papel en el desarrollo y la progresión del cáncer sigue siendo controvertido debido a los hallazgos inconsistentes descritos
  
  
 Sabiendo esto no es de extrañar que la actividad asociada a estos genes sea tan notoria en nuestra base de datos de pacientes con cancer
  
¿ Y para las 5 primeras dimensiones ?

```{r}
contribucion_variables_dim1_5 <- fviz_contrib(pca_genes, choice = "var", axes = 1:5, top = 10)  
contribucion_variables_dim1_5
```
Podemos apreciar que hay genes que si solo miramos la dimension1 no aparecen como es el caso del STA T3, NOX5, ADIPOQ y CCR5

  - STAT3: La STAT3 es una oncoproteína que se encuentra activa de manera constitutiva en cerca del 70 % de los tumores sólidos y hematológicos, incluidos el mieloma múltiple, varios tipos de linfoma y leucemia, el cáncer de seno, cabeza y cuello, el cáncer de próstata, el carcinoma de ovario, el melanoma, el carcinoma renal, el colorrectal y los tumores del epitelio del timo 
  
  - NOX5: Gen ampliamente implicado en el desarrollo de tejidos cancerígenos y en la proliferación de carcinomas en distintas áreas del cuerpo
  
  - ADIPOQ: Tiene una relación directa con el cáncer, y por lo que he encontrado, está especialmente relacionado con el cáncer de mama
  
  - CCR5 : Este gen forma el eje CCL5/CCR5. Este eje se ha demosrtado que esta involucrado en la progresión del cáncer, incluido el crecimiento tumoral autocrino y paracrino, la remodelación y migración de la matriz extracelular, la expansión de células madre cancerosas, la reparación del daño del ADN, la reprogramación metabólica y la angiogénesis
  
```{r}
# Contribucion de las 10 primeras variables a los 5 primeros componentes principales

  corrplot(var$contrib[1:10, 1:5], is.corr = FALSE, 
         method = "circle",
         col = COL2('RdBu', 10))
```

(recomendado show in new windows)
```{r}
fviz_pca_var(pca_genes, col.var = "contrib",
  gradient.cols = c("#00AFBB", "#E7B800", "#FC4E07"),
  repel = T,
  arrowsize = 0.01)
```



# - Calidad

```{r}
# "Calidad" de las 10 primeras variables a los 5 primeros componentes principales

  corrplot(var$cos2[1:10, 1:5], is.corr = FALSE, 
         method = "circle",
         col = COL2('RdBu', 10))
```
```{r}
fviz_pca_var(pca_genes, col.var = "cos2", 
              geom.var = "arrow", 
              labelsize = 2, 
              repel = F)
 
```


### - Varianza explicada y acumulada

```{r}
# Proporción de varianza explicada y acumulada

PVE <- 100*pca_genes$sdev^2/sum(pca_genes$sdev^2)
PVE

par(mfrow = c(1,2))

plot(PVE, type = "o", 
     ylab = "PVE", 
     xlab = "Componente principal", 
     col = "blue")
plot(cumsum(PVE), type = "o", 
     ylab = "PVE acumulada", 
     xlab = "Componente principal", 
     col = "brown3")
abline(v = 5, col = "black", lty = 2, lwd = 2)
abline(h = 70, col = "black", lty = 2, lwd = 2)
```
 De una forma mas visual se ve como solo el primer componente explica la amyor parte de la variacion y a medida que aumenta el numero de estos menor es su contribucion al modelo
 Se ve mejor como seleccionando solo los 5 primeros componentes ya se explica una cantidad proxima al 70% de la varianza total



### ----  2.2. Aplicación del PCA y elecciones de componentes principales ----

###- Graficar individuos

De la misma forma que antes con las variables ahora podemos extraer informacion de los individuos
```{r}
ind <- get_pca_ind(pca_genes)
ind
```
De este modo las contribuciones de los individuos se podran reflejar de la siguiente forma

```{r}
head(ind$contrib)
```
 Asi como la calidad que podria verse asi
 
```{r}
  head(ind$cos2)
```

Sin embargo estos datos asi no nos dicen mucho, vamos a probar otras formas mas visuales de representarlos

# -Representación de las observaciones 

```{r}
# Coordenadas de los individuos en las dos primeras componentes
library(factoextra)

fviz_pca_ind(pca_genes, geom.ind = "point", 
             col.ind = "#FC4E07", 
             axes = c(1, 2), 
             pointsize = 1.5) 
```

En el grafico mostrado se ve la distribucion de los individuos en funcion de sus proyeciones (coordenadas) en las dos primeras dimensiones

Los ejes x e y (PC1 y PC2) son los ejes de la proyección de los datos. El primer componente principal (PC1) representa la dirección de máxima varianza en los datos, y el segundo componente (PC2) captura la mayor varianza restante, pero ortogonal a PC1



Vamos a graficar ahora en funcion de su calidad (cos2)

```{r}
# Calidad de los individuos

fviz_pca_ind(pca_genes, col.ind = "cos2", pointsize = "cos2",
gradient.cols = c("blue", "red"),
repel = TRUE )
```
Los individuos mas similares se agrupan 

Aquellos con una menor "calidad"  (menor valor de cos2) se muestran en azul mientras que los que mas calidad tienen se colorean en rojo

Se pueden ver individuos aislados quiza correspondientes a valores atipicos (ind.40, indv.32)

Por ultimo en funcion de su contribucion

```{r}
# Contribucion de los individuos

fviz_pca_ind(pca_genes, col.ind = "contrib", pointsize = "cos2",
gradient.cols = c("blue", "red"),
repel = TRUE )
```
Para el caso de los indivuduos su contribucion y calidad a las dos primeras dimensiones es bastante diferente

Se podria ver tambien que individuos aportan mas a la dimendion1_ mediante un grafico de barras aunque para este caso concreto no es muy relevante
```{r}
fviz_cos2(pca_genes, choice = "ind")

```

# - Biplot

Pese a que la funcion biplot solo puede ser útil cuando hay un número bajo de variables e individuos en el conjunto de datos ya que sino la trama final sera ilegible, vamos a representarlo igualmente

```{r}
fviz_pca_biplot(pca_genes, repel = TRUE,
                col.var = "blue",  # Color de las variables
                col.ind = "yellow"  # Color de los individuos
) + theme_minimal()  


```

Le podemos añadir elipses que agrupen en funcion de una caracteristica como puede ser el tratamiento o tipo de cancer pero nuevamente al ser una base de datos "grande" es bastante poco intuitivo

```{r}
fviz_pca_biplot(pca_genes,

col.ind = df$trat, palette = "jco",
addEllipses = TRUE, label = "var",
col.var = "red", repel = TRUE,
legend.title = "Tratamiento",
title = "Biplot PCA - Tratamientos")
```

```{r}
fviz_pca_biplot(pca_genes,

col.ind = df$tumor, palette = "jco",
addEllipses = TRUE, label = "var",
col.var = "red", repel = F,
legend.title = "Cancer",
title = "Biplot PCA - Cancer")
```
En este caso podemos ver algunos genes que parecen destacar o tener mas presencia sobre algun tpo de tumor especifico


```{r}
fviz_pca_biplot(pca_genes,
                
                # Individuos
                geom.ind = "point",
                fill.ind = df$tumor, col.ind = "black",
                pointshape = 21, pointsize = 2,
                palette = "jco",
                addEllipses = TRUE,

                # Variables
                alpha.var = "contrib", col.var = "contrib",
                gradient.cols = c("#00AFBB", "#E7B800", "#FC4E07"),
                legend.title = list(fill = "Cancer", color = "Contrib", alpha = "Contrib"), 
                title = "PCA Biplot Completo") + 
  theme_minimal() +  # Aplica un tema minimalista
  theme(panel.grid = element_blank())  # Elimina el grid de fondo

```





Para representar la tabla que nos piden:
```{r}
# 1. Sacamos cuartiles de cada componente a representar (2 componentes)
terciles_PC1 <- quantile(pca_genes$x[, 1], probs = c(1/3, 2/3))
terciles_PC2 <- quantile(pca_genes$x[, 2], probs = c(1/3, 2/3))

# 2. Para cada observacion, tenemos que indicar en qué percentil caen en cada una de las componentes (PC1 y PC2)
df$tercil_PC1 <- cut(pca_genes$x[, 1], breaks = c(-Inf, terciles_PC1, Inf), labels = c("t1", "t2", "t3"))
df$tercil_PC2 <- cut(pca_genes$x[, 2], breaks = c(-Inf, terciles_PC2, Inf), labels = c("t1", "t2", "t3"))

tabla2 <- data.frame()

get_stats <- function(x) {
  if (length(unique(x)) > 2 & all(!is.na(x))) {
    # Si es paramétrico, usamos la media y la desviación estándar
    return(c(mean = mean(x, na.rm = TRUE), sd = sd(x, na.rm = TRUE)))
  } else {
    # Si no es paramétrico, usamos la mediana y el rango intercuartílico
    return(c(median = median(x, na.rm = TRUE), IQR = IQR(x, na.rm = TRUE)))
  }
}

# Crear la tabla descriptiva para PC1 y PC2
for (pc in 1:2) {  # Para cada componente
  for (tercil in c("t1", "t2", "t3")) { # Para cada tercil
    # Subconjunto de datos para ese tercil y componente
    subset_data <- pca_genes$x[df[paste0("tercil_PC", pc)] == tercil]
    
    # Obtener estadísticas descriptivas
    stats <- get_stats(subset_data)
    
    # Guardar los resultados
    resultados <- rbind(resultados, c(Componente = paste0("PC", pc), 
                                      Tercil = tercil, 
                                      stats))
  }
}

# Dar formato a la tabla de resultados
colnames(resultados) <- c("Componente", "Tercil", "Media/Mediana", "Desviación Estándar/IQR")

# Mostrar la tabla resultante
print(resultados)
```


```{r}
df_long <- df %>%
  pivot_longer(cols = starts_with("AQ_"),  # Cambia esto según el nombre de las columnas de tus genes
               names_to = "Gene",
               values_to = "Expression")

tabla_resumen <- df_long %>%
  tbl_summary(
    by = "tercil_PC1",  # Agrupamos por terciles del PC1 (o 'tercil_PC2' si quieres hacerlo por PC2),
    statistic = list(all_categorical() ~ "{n}"),
    digits = all_continuous() ~ c(2, 2),
    missing = "no"
  ) %>%
  add_p() 
tabla_resumen
```

### ----  5. Implementar un modelo de regresión logística ----

Tenemos que transformar la variable 'Extension' en binomial (si y no). Es decir, en caso de que haya metástatisis será 'si' y de ser regional o localizado será 'no'. 

```{r}

df <- df %>%
  mutate(extension = ifelse(extension == "metastasico", "Si", "No"))

pca_df <- as.data.frame(pca_genes$x)

for (i in 1:2) {  # Tomamos los 2 primeros componentes
  pca_df[[paste0("PC", i, "_tercil")]] <- cut(pca_df[[paste0("PC", i)]], 
                                               breaks = quantile(pca_df[[paste0("PC", i)]], probs = c(0, 1/3, 2/3, 1), na.rm = TRUE), 
                                               include.lowest = TRUE, 
                                               labels = c("Bajo", "Medio", "Alto"))
}

df_variables_interes <- df %>% select(extension, edad, sexo)

datos_modelo <- cbind(df_variables_interes, pca_df)

datos_modelo$extension <- as.factor(datos_modelo$extension)
datos_modelo$sexo <- as.factor(datos_modelo$sexo)

modelo_regresion <- glm(extension ~ PC1_tercil + PC2_tercil + edad + sexo, data = datos_modelo, family = binomial)

summary(modelo_regresion)
summary(modelo_regresion)$coefficients[, 4] #Esto corresponde a la columna de valores p
exp(cbind(OR = coef(modelo_regresion), confint(modelo_regresion)))

levels(datos_modelo$extension)
levels(datos_modelo$sexo)

```

"Con levels(datos_modelo$extension) podemos ver que el No aparece primero, por lo que es el que coge de referencia. Así que entiendo que, a mayor OR en las variables independientes, tendremos una mayor tendencia al Si, es decir, que haya metástasis."


Tenemos diversos resultados respecto a la respuesta frente a las variables indiependientes de PCA (que corresponden a la expresión génica), edad y sexo. Los valores de OR varían, siendo algunos positivos, como en el caso de la edad y el sexo. La edad se acerca más o menos a un valor de 1, por lo que podemos pensar que la edad equivale a un riesgo nulo, no tiene efecto. En cuanto al sexo, el valor es de 2,09. Cogiendo de referencia al sexo femenino (se puede ver en levels), esto nos indica que hay un incremento del riesgo de que se produzca metástasis en caso de ser varon. De todos modos, los valores de p son superiores a 0.05, por lo que estos datos no resultarían signficativos.

```{r}

df_variables_interes_trat <- df %>% select(extension, trat)

datos_modelo_trat <- cbind(df_variables_interes_trat, pca_df)

datos_modelo_trat$extension <- as.factor(datos_modelo_trat$extension)
datos_modelo_trat$trat <- as.factor(datos_modelo_trat$trat)

modelo_regresion_trat <- glm(extension ~ PC1_tercil + PC2_tercil + trat, data = datos_modelo_trat, family = binomial)

summary(modelo_regresion_trat)
summary(modelo_regresion_trat)$coefficients[, 4] #Esto corresponde a la columna de valores p
exp(cbind(OR = coef(modelo_regresion_trat), confint(modelo_regresion_trat)))

levels(datos_modelo_trat$trat)


```

Revisando los datos tanto de los terciles como del tratamiento, ya sean por los valores de los IC y de los valores p, ninguna de las variables parece ser estadísticamente significativa.





